臺灣高等法院民事判決
110年度上易字第196號
上  訴  人  周榮爵  
訴訟代理人  黃勝文律師
複  代理人  張堯晸律師
被  上訴人  陳慶昌  
訴訟代理人  廖克明律師
複  代理人  曾雍博律師

上列當事人間請求返還借款事件，上訴人對於中華民國109年11
月23日臺灣桃園地方法院108年度訴字第2282號第一審判決提起
上訴，本院於110年12月14日言詞辯論終結，判決如下：
    主      文
一、原判決關於駁回上訴人後開第二項之訴部分，及該部分訴訟
    費用之裁判，均廢棄。
二、被上訴人應給付上訴人新臺幣壹佰肆拾捌萬元，及自民國一
    ○八年十一月十五日起至清償日止，按年息百分之五計算之
    利息。
三、廢棄改判之第一審訴訟費用及第二審訴訟費用，均由被上訴
    人負擔。
    事實及理由
一、本件上訴人主張：被上訴人於民國93年10月間，向伊借款新
    臺幣(下同)148萬元，並允諾將於95年初還款，伊乃於93年1
    0月15日以伊所經營笙峰家俱有限公司（下稱笙峰公司）之
    名義如數匯入被上訴人設於臺北國際商業銀行林口分行帳戶
    （下稱系爭匯款）。詎被上訴人於清償期屆至後迄未清償等
    情。爰依民法第478條規定，求為命被上訴人給付148萬元，
    及自起訴狀繕本送達翌日即108年11月15日起加付法定遲延
    利息之判決（上訴人逾此部分之主張，未繫屬於本院，茲不
    贅述)。
二、被上訴人則以：系爭匯款係笙峰公司與伊間業務往來之金流
    ，兩造間並無消費借貸關係；縱認兩造間存有消費借貸關係
    ，伊亦已為清償等語，資為抗辯。　
三、原審就前開部分為上訴人敗訴之判決，上訴人不服，提起上
    訴，其聲明：㈠原判決關於駁回上訴人後開第㈡項之訴部分廢
    棄；㈡被上訴人應給付上訴人148萬元，及自起訴狀繕本送達
    翌日起至清償日止，按年息百分之五計算之利息。被上訴人
    答辯聲明：上訴駁回。　　
四、上訴人主張：笙峰公司於93年10月15日匯款148萬元至被上
    訴人台北國際商業銀行林口分行帳戶一情，有中國農民銀行
    匯款回條在卷可憑(見原審卷第11頁)，且為被上訴人所不爭
    執，堪可認定。至上訴人主張兩造間就系爭匯款存在消費借
    貸法律關係等語，則為被上訴人所否認，並以前揭情詞置辯
    。茲就兩造之爭點，說明本院之判斷如下：
　㈠按稱消費借貸者，於當事人間必本於借貸之意思合致，而有
    移轉金錢或其他代替物之所有權於他方之行為，始得當之。
     是以消費借貸，因交付金錢之原因多端，除有金錢之交付
    外 ，尚須本於借貸之意思而為交付，方克成立。　　
　㈡上訴人主張系爭匯款係基於兩造間消費借貸之合意而為給付
    等語，業據提出93年10月15日匯款回條為證（見原審卷第11
    頁)，證人即笙峰公司會計蔡淑玲並證稱：伊自79年起至98
    年間均擔任笙峰公司會計一職，被上訴人經常至公司向上訴
    人借款，系爭匯款之單據係上訴人之字跡，上訴人委請伊去
    匯款，伊不知道系爭匯款係何用途，被上訴人表示若無該筆
    金錢會有生命危險，所以後來上訴人有答應借款，被上訴人
    前來借款次數太多，以往借款金額較小，148萬元係大金額
    借款，且被上訴人差點下跪，因此伊對系爭匯款有印象；兩
    造間僅為朋友，並無業務往來，公司沒有被上訴人之帳務，
    僅有借款，若為生意上往來會有送貨單或請款單之單據，但
    被上訴人至伊公司並未攜帶這些資料等語(見原審卷第113-1
    17頁、第123頁、第151-152頁)；佐以卷附借據分別記載148
    萬、20萬、15萬、2萬等金額，其後接續由被上訴人親自簽
    寫「NT185萬」、「6/23  陳慶昌共借」等字(見本院卷第24
    1頁、第353頁)，被上訴人亦不否認曾向上訴人借款（見原
    審卷第149頁），堪認上訴人確有貸與系爭匯款與被上訴人
    ，尚難僅因上訴人訴訟代理人於證人蔡淑玲作證前在庭外提
    示匯款單據予其閱覽，並告知其哪些筆款係由上訴人委託匯
    款，遽謂其證詞為不可採。
  ㈢被上訴人雖抗辯：笙峰公司與上訴人並非同一人，該匯款回
    條僅能證明笙峰公司曾匯款148萬元予被上訴人云云。惟：
    債權債務之主體，以締結契約之當事人為準，故凡以自己名
    義為貸與人而與借用人締結消費借貸契約者，無論其資金實
    際來源為何，或以何種方式交付金錢，其消費借貸關係仍存
    在於締結契約之當事人間。依證人蔡淑玲之證詞及上揭借據
    所載內容，顯然被上訴人確有向上訴人借貸包括系爭匯款在
    內之185萬元，縱上訴人以笙峰公司名義匯款，甚或貸與資
    金源自於該公司，仍無礙其貸與系爭款項予被上訴人。被上
    訴人此部分辯解，即非可採。其復未舉證系爭匯款係笙峰公
    司與伊間之業務往來金流，則上訴人主張兩造間就系爭匯款
    存在消費借貸關係等語，應為可採。　　
　㈣被上訴人復抗辯：兩造間全部債務已於93年11月10日簽立翰
    林閣家具批發及直營店及家庭裝修營銷計畫協議書(下稱系
    爭協議書)，約定伊將股份轉讓給上訴人抵債而清償借款，
    提出該協議書為憑(見原審卷第181-183頁)。惟：系爭協議
    書係兩造與訴外人陳金山於93年11月10日簽署關於大陸地區
    合夥事業之協議，該協議書雖記載「陳慶昌同意將資產中等
    價人民幣363,196，轉讓予笙峰周董抵債」等詞(見原審卷第
    183頁)，然被上訴人自承：兩造在大陸合夥設立翰林閣家具
    批發公司(下稱翰林閣公司)後，伊將棉多利企業社之貨物全
    部移到翰林閣公司出售，因翰林閣公司原係伊個人所有，遂
    與上訴人、陳金山以股份作價方式結算積欠上訴人、笙峰公
    司與陳金山之款項；成立翰林閣公司時，伊設立之棉多利企
    業社已資金不足，笙峰公司雖匯貨款予棉多利企業社，但後
    來沒有出貨，所以棉多利企業社積欠笙峰公司貨款約人民幣
    30多萬元等語(見本院卷第102-103頁)，參照系爭協議書第1
    5條股權分配計畫約定：上訴人以人民幣100萬元作為股本占
    38.1％，其中人民幣36萬3,196元購買被上訴人庫存品，另外
    以現金人民幣63萬6,804元入股等詞（見原審卷第183頁），
    其中上訴人作價購買被上訴人庫存品之金額適與被上訴人前
    述棉多利企業社積欠笙峰公司之貨款相當，可見兩造以股作
    價方式結算抵償之債務，僅限於棉多利企業社積欠笙峰公司
    之貨款，與兩造間系爭匯款借貸債務無涉。再佐以證人陳憲
    鑑證稱：伊曾受上訴人委託向被上訴人催款，因此與兩造曾
    約在大陸東莞一家酒店碰面，被上訴人只說願意還20萬元，
    上訴人生氣離開後就沒有下文了，期間被上訴人沒有爭執借
    款，但有爭執另外有1個投資案讓其蒙受損失，即系爭協議
    書之投資，伊記得當時被上訴人有說要約該投資案股東到場
    等語(見本院卷第238-240頁)，可知上訴人向被上訴人催討
    系爭匯款借貸債務時，被上訴人並無表示兩造間之借款債務
    已於簽署系爭協議書時，以翰林閣公司之資產全部抵償完畢
    而無債權債務關係，僅抱怨翰林閣公司投資案讓其受有損失
    ，益見兩造以系爭協議書所為抵償約定，與系爭匯款借款債
    務之清償無涉，難認被上訴人此部分辯解為真。此外，被上
    訴人復未舉證證明其已清償系爭匯款之債務，是其辯稱已為
    清償云云，自無足採。　
  ㈤準此，上訴人主張兩造間就系爭匯款存在消費借貸關係，清
    償期業於95年初屆至，被上訴人迄未清償，依民法第478條
    規定請求被上訴人清償系爭匯款，洵屬有據。　　　
五、末按遲延之債務，以支付金錢為標的者，債權人得請求依法
    定利率計算之遲延利息；應付利息之債務，其利率未經約定
    ，亦無法律可據者，週年利率為百分之五，民法第233條第1
    項前段、第203條定有明文。上訴人請求被上訴人給付148萬
    元，併請求被上訴人應自起訴狀繕本送達翌日即108年11月1
    5日起（見原審卷第27頁）計付法定遲延利息，亦屬有據。
    　　
六、綜上所述，上訴人依民法第478條規定，請求被上訴人應給
    付148萬元，及自108年11月15日起至清償日止，按年息5％計
    算之利息，為有理由，應予准許。原審就上開部分為上訴人
    敗訴之判決，自有未洽。上訴論旨指摘原判決該部分不當，
    求予廢棄改判，為有理由，爰廢棄改判如主文第2項所示。
    並依民事訴訟法第78條規定，為訴訟費用負擔之判決。
七、本件事證已臻明確，兩造其餘之攻擊或防禦方法及所用之證
    據，經本院斟酌後，認為均不足以影響本判決之結果，爰不
    逐一論列，附此敘明。
八、據上論結，本件上訴為有理由，爰判決如主文。　
中　　華　　民　　國　　111 　年　　1 　　月　　11　　日
                  民事第二十四庭
                        審判長法  官  胡宏文
                              法  官  陳筱蓉
                              法  官  楊雅清
正本係照原本作成。
不得上訴。
中　　華　　民　　國　　111 　年　　1 　　月　　12　　日
　　　　　　　　　　　    　　書記官　陳惠娟